【裁判字號】    96,上,638
【裁判日期】    970319
【裁判案由】    塗銷所有權移轉登記
【裁判全文】
臺灣高等法院民事判決                   96年度上字第638號
上  訴  人  永豐商業銀行股份有限公司（即台北國際商業銀行
            股份有限公司）
法定代理人  丙○○
訴訟代理人  乙○○
            甲○○
被上訴人    戊○○
            丁○○
共      同
訴訟代理人  邱群傑律師
共      同  許卓敏律師
複代理人    賴志凱律師
上列當事人間塗銷所有權登記事件，上訴人對於中華民國96年 6
月29日臺灣板橋地方法院95年度訴字第2362號第一審判決提起上
訴，經本院於96年3月5日言詞辯論終結，判決如下：
    主    文
原判決廢棄。
確認被上訴人間就坐落台北縣板橋市○○○段第二崁小段180-7
地號、面積3,793平方公尺土地之應有部分112/100000及其上建
物建號第10409號，門牌號碼為台北縣板橋市○○路34 -1號5樓
買賣關係不存在。
被上訴人丁○○應將前項不動產於民國95年3月15日所為之所有
權移轉登記塗銷。
第一、二審訴訟費用由被上訴人負擔。
    事實及理由
一、上訴人起訴主張
  (一)先位之訴部分：
    訴外人智得國際股份有限公司（下稱智得公司）以訴外人張
    世忠及被上訴人戊○○為連帶保證人，於94年 9月29日向上
    訴人借款新臺幣（下同）300萬元。智得公司對前開債務本
    息僅繳至95年6月29日，尚有本金2,294,407元及至清償日止
    之利息、違約金未償，嗣經上訴人對戊○○提起訴訟，並獲
    臺灣臺北地方法院以95年度訴字第9699號清償借款事件判決
    被上訴人勝訴確定。坐落於台北縣板橋市○○○段第二崁小
    段180-7地號、面積3,793平方公尺土地之應有部分112/
    100000及其上建物門牌號碼台北縣板橋市○○路34-1號5樓
    （建號：10409號）（下稱系爭不動產）原為戊○○所有，
    詎其為免系爭不動產遭上訴人查封，竟與其弟即被上訴人丁
    ○○於95年 3月15日通謀虛偽意思表示，以「買賣」之原因
    辦理移轉登記於丁○○名下。正常買賣交易程序，僅由買方
    支付價金給賣方，但依被上訴人間帳戶往來情形觀之，竟有
    賣方又匯款相同價金與買方之情事，被上訴人間確有資金回
    流之情形，足認被上訴人間並無真實買賣關係存在。
  (二)備位之訴部分：
    縱如被上訴人所抗辯，戊○○將系爭不動產用以抵償其對被
    上訴人丁○○之債務，亦應評價為無償行為而得撤銷。蓋縱
    依被上訴人之抗辯，丁○○為戊○○之債權人，但與上訴人
    同為普通債權人，戊○○以系爭不動產移轉抵償丁○○之行
    為，屬對特定普通債權為清償，就全體債務人而言，形同減
    少戊○○財產之總擔保，應評價為無償行為而得撤銷。再者
    ，戊○○抗辯代智得公司向丁○○借款幫助智得公司週轉，
    則丁○○之債務人係智得公司並非戊○○，戊○○既未擔任
    該債務之連帶保證人，何以將系爭不動產以買賣方式扺付智
    得公司對丁○○之債務？縱使被上訴人間之債務確實存在，
    非屬得優先受償之債權，此抵償行為影響被上訴人對戊○○
    追償之權利，上訴人得依民法第244條規定聲請撤銷。
  (三)上訴聲明：
    1.先位聲明：
      (1)原判決廢棄。
      (2)確認被上訴人間就坐落台北縣板橋市○○○段第二崁
        小段180-7地號、 面積3,793平方公尺土地之應有部分
        112/100000及其上建物建號第10409號，門牌號碼為台
        北縣板橋市○○路34 -1號5樓買賣關係不存在。
      (3)被上訴人丁○○應將前項不動產於95年3月15日所為之
        所有權移轉登記塗銷。
    2.備位聲明：
      (1)原判決廢棄。
      (2)被上訴人間就坐落於台北縣板橋市○○○段第二崁小段
        180-7地號、面積3,793平方公尺土地之應有部分
        112/100000及其上建物建號第10409號，門牌號碼為台
        北縣板橋市○○路34 -1號5樓買賣關係及移轉所有權之
        物權行為應予撤銷。
      (3)被上訴人丁○○應將前項不動產於95年3月15日所為之
        所有權移轉登記塗銷。
二、被上訴人則以下情抗辯：
  (一)先位之訴部分：
    第三人主張表意人與相對人通謀而為虛偽意思表示，該第三
    人應負舉證之責，是上訴人應先就被上訴人丁○○知悉被上
    訴人戊○○非真意與之買賣不動產，且與戊○○間就該非真
    意之意思表示達成合意為證明。被上訴人 2人於94年12月12
    日簽訂不動產買賣契約書，約定由丁○○向戊○○購買系爭
    不動產，總價 595萬元，且經丁○○給付完畢，不能以被上
    訴人 2人有手足關係率認有通謀虛偽意思表示。上訴人指摘
    丁○○有資金回流戊○○云云，並非事實，係因戊○○為智
    得公司名義上之負責人，智得公司經營不善，戊○○為挽救
    智得公司向丁○○借款，嗣丁○○要結婚需要住處，希望戊
    ○○以系爭不動產抵債，戊○○始簽署買賣契約辦理移轉登
    記。
  (二)備位之訴部分：
    戊○○縱有出賣系爭不動產予丁○○之情事，但因出售獲得
    之買賣價款，足供清償連帶保證債務，並無損害上訴人之情
    事，況如戊○○清償債務，減少負債，則對上訴人之普通債
    權人而言，增加受償機會，更難謂為詐害行為。戊○○對主
    債務人智得公司之連帶保證債務，縱使在智得公司向上訴人
    借款時即已發生，因被上訴人 2人簽訂買賣契約時，智得公
    司繳息還款均屬正常，上訴人更須舉證被上訴人間之買賣契
    約有害及債權等語置辯。
  (三)聲明：上訴駁回。
三、兩造不爭之事實：
  (一)被上訴人戊○○因擔任主債務人即訴外人智得國際股份有限
    公司之連帶保證人，就智得公司負欠上訴人之債務（尚餘
    2,294,407元），同負連帶清償之責，故上訴人為戊○○之
    債權人，有上訴人提出之綜合授信約定書、借款撥貸書在卷
    可稽。
  (二)系爭不動產原登記於戊○○名下，嗣於95年 3月15日以買賣
    為登記原因移轉登記至被上訴人丁○○名下，有土地及建物
    登記謄本各1份在卷可稽。
  (三)智得公司係自95年6月29日起始違約未遵期繳納積欠上訴人
    之借款。
四、兩造爭執點之論述：
    上訴人起訴先位主張被上訴人間就系爭不動產之移轉乃通謀
    虛偽意思表示，其意思表示無效，系爭不動產移轉登記應予
    塗銷。備位主張，縱被上訴人間並非通謀意思表示，因戊○
    ○於其與上訴人間之債務存在後，以不動產買賣之方式減少
    其積極財產，但其消極財產並未同時減少，上訴人亦得主張
    依民法第 244條規定撤銷之，系爭不動產移轉登記應予塗銷
    ；但上訴人之主張為被上訴人所否認，並以前揭情詞置辯。
    爰就兩造之爭執分述如下：
  (一)按法律關係之存否不明確，致原告在私法上之地位有受侵害
    之危險，而此危險得以對於被告之確認判決除去之者，即得
    依民事訴訟法第 247條規定提起確認之訴。「所謂即受確認
    判決之法律上利益，係指因法律關係之存在否不明確，原告
    主觀上認其在法律上之地位有不妥之狀態存在，且此種不妥
    狀態，能以確認判決將之除去者而言，若縱經法院判決確認
    ，亦不能除去其不妥之狀態者，即難認有受確認判決之法律
    上利益。」，又「法律關係之存在否不明確，致上訴人在私
    法上之地位有受侵害之危險，而此危險得以對於被上訴人之
    確認判決除去之者，即得依民事訴訟法第 247條之規定提起
    確認之訴。」（最高法院52年台上字第1237號、1922號判例
    參照）。上訴人為被上訴人戊○○及訴外人智得公司之債權
    人，系爭不動產原為戊○○所有，嗣以買賣為原因，移轉登
    記為丁○○所有，則系爭不動產之買賣法律關係存否不明確
    ，致上訴人在私法上之地位有受侵害之危險，而此危險得以
    對於被上訴人之確認判決除去之，是上訴人主張代位被上訴
    人戊○○提起本件確認之訴，洵屬有據，合先敘明。
  (二)上訴人先位之訴主張被上訴人2人於95年3月間，基於通謀虛
    偽意思表示而為系爭不動產買賣之行為，上訴人得代位債務
    人戊○○訴請丁○○塗銷已為之移轉登記。按「債務人欲免
    其財產被強制執行，與第三人通謀而為虛偽意思表示，將其
    所有不動產為第三人設定抵押權者，債權人可依侵權行為之
    法則，請求第三人塗銷登記，亦可行使代位權，請求塗銷登
    記。」（最高法院73年台抗字第472號判例參照）。是，被
    上訴人2人間如係基於通謀虛偽意思表示而為系爭不動產之
    移轉登記，上訴人訴請丁○○塗銷所有權移轉登記，於法有
    據，應予准許。
  (三)被上訴人固抗辯系爭不動產之買賣並非虛偽，被上訴人係於
    94年12月12日簽訂不動產買賣契約書，約定由丁○○向戊○
    ○購買系爭不動產，總價 595萬元，第1期款115萬元至遲於
    94年12月30日前支付、第2期款60萬元在95年1月24日前支付
    、其餘420萬元為承受戊○○銀行貸款。其付款明細為：(1)
    第1期款115萬元，丁○○在簽約當日即自其本人中國信託商
    業銀行股份有限公司（以下簡稱中國信託）000000000000號
    帳戶轉帳617,754元至戊○○在中國信託000000000000號帳
    戶，另支付現金32,246元，共支付65萬元予戊○○；同年19
    日及29日各轉帳20萬元及30萬元，計支付115萬元。(2)第2期
    60萬元，丁○○亦係以上開同一帳戶分別於95年1月2日、11
    、18、23、24日各轉帳10萬、20萬、10萬元、10萬元、10萬
    元等至戊○○上開同一帳戶，計支付60萬元。(3)以上各期收
    款，另由戊○○在不動產買賣契約書末頁簽收足資為證，又
    丁○○就系爭不動產之銀行貸款，目前本息仍由丁○○按月
    以轉帳方式支付，迄未間斷云云。然，依丁○○綜合所得稅
    申報資料可知，丁○○94年所得總額為 349,865元、95年所
    得總額為149,680元（見原審卷第105-106頁、本院卷第45頁
    ），丁○○雖抗辯係自行經營通訊行，收入不菲，僅未報稅
    云云，卻迄未舉證證明丁○○尚有其它未報稅之收入來源，
    則丁○○是否有能力支付系爭不動產買賣價金中之現金 175
    萬元及支付高達 420萬元之銀行貸款本息，已非無疑。另依
    本院向中國信託調閱戊○○及丁○○之帳戶資料（見本院卷
    第50-88頁、101 - 116頁）顯示，戊○○抗辯丁○○已為之
    付款，絕大部分均有資金回流之事實，戊○○其實並未收到
    丁○○給付之175萬元價金（詳附表所示，例如丁○○抗辯
    94 年12月12日支付戊○○之617,754元，係戊○○預先於同
    年月9日先轉入丁○○帳戶617,754元備用；丁○○於94年12
    月29日匯款30萬元入戊○○帳戶，翌日94年12月30日又自戊
    ○○帳戶轉回丁○○；95年1月11日之20萬元匯款亦轉回丁
    ○○等），故戊○○抗辯系爭不動產係丁○○以現金175萬
    元及銀行貸款之承受為條件承買云云，委無可採。
  (四)被上訴人另抗辯戊○○於94年 4、5月間為其擔任負責人之智
    得公司向丁○○借款，丁○○依戊○○之指示分別轉帳至智
    得公司董事張世忠、戊○○及智得公司帳戶，金額共計
    4,186,340元，供智得公司實際經營人邱忠義、張世忠營運
    使用（見本院卷第 148頁被上訴人之答辯狀）。惟，被上訴
    人在原審係抗辯系爭不動產由丁○○給付現金 175萬元及承
    受系爭不動產之銀行貸款向戊○○購買（原審卷第87、88頁
    ），並未提及智得公司積欠丁○○之債務，直至上訴人取得
    銀行之帳戶資料主張被上訴人間有資金回流之事實，被上訴
    人始於97年 1月17日辯稱因智得公司積欠丁○○款項，丁○
    ○希望戊○○拿系爭不動產抵付債務云云（本院卷第148 、
    149 頁），被上訴人之抗辯應屬臨訟飾詞，已難採信。然依
    被上訴人上開陳述，足證智得公司在94年4、5月已急需外來
    資金救援，則94年 9月29日智得公司以戊○○為連帶保證人
    向上訴人貸款 300萬元時，戊○○已預見其資產有被查封拍
    賣之危險，則其與丁○○在94年12月12日簽訂系爭買賣契約
    應係假買賣之名行脫產之實。次查，依被上訴人之抗辯，丁
    ○○匯款之對象為張世忠、智得公司，戊○○，目的係供智
    得公司營運使用，則借款人（債務人）為智得公司，因法人
    與其代表人（自然人）之人格有間，對丁○○負有債務者係
    智得公司（法人），與戊○○個人無涉，戊○○出售系爭不
    動產應獲有買賣契約約定之價金 595萬元，如戊○○出售系
    爭不動產而獲得免除債務者係智得公司，仍難認戊○○與丁
    ○○間之買賣為真實。按，稱買賣者，謂當事人約定一方移
    轉財產權於他方，他方支付價金之契約，民法第345條第1項
    定有明文。上訴人已證明丁○○所給付之價金有回流戊○○
    之事實，其主張戊○○出售系爭不動產未獲有對價，洵堪採
    信，而被上訴人未能證明丁○○確已給付買賣價金予出賣人
    戊○○，上訴人主張系爭不動產買賣係被上訴人 2人間之通
    謀虛偽意思，洵屬有據。依民法第87條第 1項本文規定「表
    意人與相對人通謀而為虛偽意思表示者，其意思表示無效。
    」。被上訴人間之買賣行為既為通謀虛偽意思表示，其意思
    表示自為無效，故系爭不動產買賣之債權、物權行為均屬無
    效。從而，上訴人代位其債務人戊○○請求確認被上訴人間
    就系爭不動產所為之買賣關係不存在，再訴請被上訴人丁○
    ○塗銷系爭不動產之所有權移轉登記，依法有據，應予准許
    。上訴人另依民法第 244條第2項為備位之訴之主張，惟按，
    訴之預備合併，必先位之訴無理由，法院始應就備位之訴為
    裁判，如先位之訴有理由，法院即無庸就備位之訴為裁判。
    本件上訴人先位之訴為有理由，本院自無庸就備位之訴為裁
    判。
五、綜上所述，上訴人主張被上訴人間之系爭不動產買賣為通謀
    虛偽意思，堪信為真實，被上訴人所辯不足採信。上訴人訴
    請確認被上訴人間關於系爭不動產之買賣關係不存在，並請
    求塗銷移轉登記，為有理由，應予准許。原判決為上訴人敗
    訴之判決，尚有未洽。上訴意旨指摘原判決不當，求予廢棄
    改判，為有理由。爰由本院予以廢棄改判，如主文所示。
六、本件事證已臻明確，兩造其餘攻擊防禦方法及舉證，經逐一
    審酌結果，均與本判決結果不生影響，無贅述必要，併予敘
    明。
七、據上論結，本件上訴為有理由，依民事訴訟法第450條、第
    78條、第85條第1項，判決如主文。
中    華    民    國    97    年    3    月    19    日
                    民事第二庭
                        審判長法  官  吳謙仁
                              法  官  李瓊蔭
                              法  官  蘇瑞華
正本係照原本作成。
如不服本判決，應於收受送達後20日內向本院提出上訴書狀，其
未表明上訴理由者，應於提出上訴後20日內向本院補提理由書狀
（均須按他造當事人之人數附繕本）上訴時應提出委任律師或具
有律師資格之人之委任狀；委任有律師資格者，另應附具律師資
格證書及釋明委任人與受任人有民事訴訟法第466條之1第1項但
書或第2項（詳附註）所定關係之釋明文書影本。
中    華    民    國    97    年    3     月    20    日
                              書記官  賴以真
附註：
民事訴訟法第466條之1（第1項、第2項）：
對於第二審判決上訴，上訴人應委任律師為訴訟代理人。但上訴
人或其他法定代理人具有律師資格者，不在此限。
上訴人之配偶、三親等內之血親、二親等內之姻親，或上訴人為
法人、中央或地方機關時，其所屬專任人員具有律師資格並經法
院認為適當者，亦得為第三審訴訟代理人。


司法院資訊處製作；財團法人民間司法改革基金會備份。
